---
title: "植生データの解析方法"
author: "松村 俊和"
date: today()
institute: "甲南女子大学"

output:
  revealjs::revealjs_presentation:
    self_contatined: false
    theme: simple
    transition: slide
    css: style.css
---


# 植生データの解析

- 一般的な手法を解説
- 他にも色々とある
- AIに聞けば結果を教えてくれるかも
  - ブラックボックスではダメ
  - 基本的な考え方を知るのが重要

# データの取り扱い

- 種類ごとに分ける：地点，組成，種
- tidyな形式で保存
- 被度の変換

## データの種類

- 地点データ：地点，緯度，経度，標高，日時など
- 組成データ：地点，階層，種名，被度など
- 種データ：種名，科，生活型，機能型など

<aside class="notes">
地点データには，地形，天候などもある
組成データには，植物の状態(実生，開花の有無)などもある
種データには，系統関係などもある
</aside>

## tidyな形式

- 1つの変数が1つの列
- 1つの観測が1つの行
- 1つのタイプの観測群が1つの表
- 1つの値が1つのセル

## パソコンへの入力

- 1行目は項目名
- 行や列を空けない
- テキストファイル(CSV or TSV)で保存(推奨)
  - 変な変換をしない
  - 使いまわしがしやすい
- スプレッドシートで保存するとき
  - 組成，地点，種を別のシートに入力
  - 勝手に変換されないように文字列として保存


## 被度の変換

- 在・不在
- Braun-Blanquetの階級値
- 百分率
- その他もある(DAVE参照?)

```{r}
#|echo:    false
tbl <- tibble::tribble(
  ~"在・不在" , ~"B-B階級値", ~"百分率" , ~"百分率の代表値", 
  "1"         , "5"         , "75-"     , "87.5"         , 
  "1"         , "4"         , "50-"     , "62.5"         , 
  "1"         , "3"         , "25-"     , "37.5"         , 
  "1"         , "2"         , "10-"     , "17.5"         , 
  "1"         , "1"         , "1-"      ,  "5.0"         , 
  "1"         , "+"         , " -0"     , "0.1"          , 
  "1"         , "r"         , " -0"     , "0.01?"        , 
  "0"         , "-"         , "0"       , "0"            )
```

```{r}
tbl
```

<aside class="notes">
生態調査法(鈴木時夫 p61)
星野(1991)，03479.pdf参照
</aside>

# 解析の種類

- 多様性指数：α，β，γ
    - S, H', 1/d, D, Jなど
- 序列化(Ordination)：
- 分類
    - クラスター分析
    - TwinSpan
    - 分類回帰樹木
- Rarefaction Curve
- 指標種分析(IndVal or ISA：Indicator Species Analsis)

GISなどもある

## 多様性指数

- α：地点の多様性<br>
  - 1地点 / 単位面積あたりの種数
  - 均等度の考慮の有無
- β：地点間の多様性<br>
  - 地点間での類似度
  - β = γ / α
  - β = γ - α
- γ：地域の多様性

## α多様性

- 代表的な指数
  - 種数(S) [1, S]
  - Shannonの情報量(H')
  - Simpsonの均等度1/d：[1, S]
  - Simpsonの均等度(D)
- 均等度：
  - S < H' 
- 個人的見解
  - 種数は必須
  - 1/dが理解しやすい


## 類似度

- bray-curtis
- ユークリッド距離
- マンハッタン距離
- correlation
- QS = 2a / (2a+b+c), Sorensen
- CC = a / (a+b+c), Jaccard

φ = (ad - bc) / ((a+b)(a+c)(b+d)(c+d))

<aside class="notes">
「生物群集の多変量解析」小林四郎 p26
</aside>

## クラスター分析

- 手法は多種多様(代表的なもの)
  - 最近隣方式
  - 最遠隣方式
  - 重心方式
  - 群平均法<br>
    非加重，加重
- 類似度との組み合わせで結果が異なる
- 個人的見解
    - 地点や種を結びつけていくイメージ
  - 1次元的
  - 非荷重群平均法が多い?

## 序列化，Ordination

- 手法は多種多様(代表的なもの)
  - PCA(主成分分析)
  - DCA
  - nMDS
  - CCA
  - RDA
- 個人的見解
  - 2次元への位置づけ<br>
  本当は多次元だが，実質的には2次元だけ
  - 類似度との組み合わせで結果が異なる
  - 最近は，nMDSが多い?


# データ分析の実演

- パッケージの準備
- veganパッケージのデータ
- データの前処理：かなり重要
- α多様性
- 序列化
- クラスター分析
- 指標種分析

## 準備：パッケージのインストール

- vegan: 植生データ解析の定番
- ecan: 各種関数を簡単に
- tidyverse: プログラムを簡単に

```{r install-packages, eval = FALSE}
  # install.packages("vegan")
  # install.packages("ecan")
  # install.packages("tidyverse")
```

1回実行すればOK

## 準備：パッケージの呼び出し

```{r load-library}
library(vegan)
library(ecan)
library(tidyverse)
```

## dune.envデータ(地点)

```{r dune-env}
data(dune.env) # 地点
dune_env_df <- 
  dune.env |>
  tibble() |>
  tibble::rownames_to_column("stand") |>
  print()
```

## duneデータ(組成)

```{r dune}
data(dune) # 組成
tibble(dune) |>
  dplyr::select(1:5) # 5列のみ表示
```

## duneデータの変換

```{r dune-df}
dune_df <- ecan::table2df(dune, st = "stand", sp = "species", ab = "cover")
dune_df
```

組成表形式からdf形式に変換

## 種データ(ダミー)

```{r sp-dammy}
sp_dummy <- tibble::tibble(
  "species" = colnames(dune), 
  "dummy_1" = stringr::str_sub(colnames(dune), 1, 1), # 1文字目
  "dummy_6" = stringr::str_sub(colnames(dune), 6, 6)) # 6文字目
sp_dummy
```


## データの結合

```{r join}
example <- 
    dune_df |>
    dplyr::left_join(dune_env_df) |>
    dplyr::left_join(sp_dummy)
```

組成，地点，種を1つに結合

## データの結合

```{r joined}
example
```


## α多様性

```{r diversity}
(diversity <- ecan::shdi(example))
```

- s: 種数
- h: シャノンの情報量指数
- d: 1 - D(シンプソンの均等度指数)
- i: 1 / D

## α多様性の平均値

```{r diversity-group}
diversity |>
  dplyr::left_join(dune_env_df) |>
  dplyr::group_by(Management) |>
  dplyr::summarise_if(is.numeric, mean)
```


## α多様性の図示

```{r diversity-group}
diversity |>
  dplyr::left_join(dune_env_df) |>
  ggplot2::ggplot(aes(x = Management, y = i)) + # 1 / d
  ggplot2::geom_boxplot(outlier.shape = NA) +  # 外れ値非表示
  ggplot2::geom_jitter(height = 0, width = 0.1) + 
  ggplot2::theme_bw() 
```


## ウエブでの分析

https://matutosi.shinyapps.io/ecanvis/



# 文献

- 生物群集解析のための類似度とその応用：R を使った類似度の算出、グラフ化、検定, 生態学会誌，61，3-20
- 「生物群集の多変量解析」小林四郎
- 群落の組成と構造
- 植物群集の

伊藤 秀三(編). 2003. 群落の組成と構造. 朝倉書店. 

1977年に出版され，その後長らく絶版になっていた．
2003年に復刊されたものの，これもすでに絶版である．
大手ネット書店ではやや高値で中古が取引されている．

小林 四郎. 1995. 生物群集の多変量解析. 蒼樹書房. 

Wildi, O. 2017. Data Analysis in Vegetation Ecology, 3rd ed. Cabi.

佐々木 雄大・小山 明日香・小柳 知代・古川 拓哉・内田 圭. 2015. 生物群集の構造と多様性の解析. 共立出版. 

土居 秀幸・岡村 寛. 2011. 生物群集解析のための類似度とその応用: Rを使った類似度の算出, グラフ化, 検定. 日本生態学会誌, 61, 3-20. 

