---
title: "植生調査資料の解析方法"
author: "松村 俊和"
date: "2025-11-21"
institute: "甲南女子大学"
output:
  # https://github.com/rstudio/revealjs
  revealjs::revealjs_presentation:
    self_contatined: false
    theme: simple
    transition: convex
    css: style.css
    reveal_options:
      slideNumber: true
---

```{r, echo = FALSE, eval = FALSE}
  # rmarkdown::render("D:/matu/work/todo/ecanvis/analysis.Rmd")
  # 
  # https://matutosi.github.io/ecanvis/analysis.html
  # https://matutosi.github.io/ecanvis/analysis.html?print-pdf # PDF印刷用
```

```{r setup, include = FALSE}
pkg <- "tidyverse"; if(!require(pkg, character.only = TRUE)) install.packages(pkg)
pkg <- "knitr"    ; if(!require(pkg, character.only = TRUE)) install.packages(pkg)
pkg <- "flextable"; if(!require(pkg, character.only = TRUE)) install.packages(pkg)
pkg <- "magrittr" ; if(!require(pkg, character.only = TRUE)) install.packages(pkg)
pkg <- "ecan"     ; if(!require(pkg, character.only = TRUE)) install.packages(pkg)
pkg <- "vegan"    ; if(!require(pkg, character.only = TRUE)) install.packages(pkg) # ecanと同時にインストールされる
pkg <- "ggdendro" ; if(!require(pkg, character.only = TRUE)) install.packages(pkg) # 図示で使用
pkg <- "ggrepel"  ; if(!require(pkg, character.only = TRUE)) install.packages(pkg) # 図示で使用

knitr::opts_chunk$set( # 警告, メッセージ, エラーの非表示
  warning = FALSE,
  message = FALSE,
  error   = FALSE)

  # Generate table
gen_table <- function(tbl, caption, caption_tex = caption){
  if(knitr::is_latex_output()){
    table <-   # pdf
      tbl |> 
      knitr::kable(format = "latex", booktabs = TRUE, caption = caption_tex)
  }else{
    table <-   # HTML, word
      tbl |>
      flextable::flextable() |>
      flextable::theme_vanilla() |>
      flextable::set_table_properties(align = "left", layout = "autofit") |>
      flextable::set_caption(caption)
  }
  table
}
  # Helper for gen_table()
str2tbl <- function(str, ncol){
  tbl <- matrix(str, ncol = ncol , byrow = TRUE)
  tbl |>
    magrittr::set_colnames(tbl[1,]) |>
    `[`(_, -1, ) |>
    tibble::as_tibble()
}
  # memo：他のオプション
  #                   コード表示  結果  実行
  # eval = FALSE    #     ◯      －    －
  # echo = FALSE    #     －      ◯    ◯
  # include = FALSE #     －      －    ◯
```

# 解説の内容

- 基礎的・一般的な手法を紹介
  - 他にも色々とある
  - 書籍や論文で学ぶ
- 生成AIに質問すれば教えてくれる
  - 基本的な考え方の理解が重要
  - ブラックボックスではダメ

<aside class="notes">
植生学では現地調査によって収集した調査資料を解析することで，植物群集の特徴などを明らかにします．
解析手法には，種多様性指数のような基礎的なものから，種の分布の予測のような応用的なものまで多種多様なものがあります．
各手法の詳細は，専門の書籍や論文によって定義や使い方を学んでください．
本稿では，基礎的かつ一般的な手法を紹介します．
なお，植物社会学的調査方法による表操作は本稿での対象外です．

生成AIに質問すれば色々と教えてくれます．
たとえば，生成AIに調査資料をアップロードして「各地点の種多様性を計算してください」質問するとします．
種数だけでなくShannonのH'やSimpsonの1/dなど多様性指数も回答してくれるかもしれません．
ただし，多様性指数が何を意味するのかの基本的な考え方が理解できなければ，回答を得ても意味がありません．
多様性指数を実際に計算をできなくても構いませんが，全くのブラックボックスではダメです．
</aside>

## 全体像

- 調査資料の取り扱い
- 解析手法の種類
  - 多様性指数
  - クラスター分析
  - 序列化
  - 指標種分析
- 演習編
  - 準備
  - 前処理
  - 解析・図化

<aside class="notes">
まず，調査資料の取り扱い方を説明します．
その後，基本的な解析手法として，多様性指数，クラスター分析，序列化，指標種分析を紹介します．
ここでは，基本的な考え方を中心に説明します．
その後，具体的な調査資料をもとにした演習をします．

Rを使用しますので，事前にインストールしておいてください．
インストール方法は，ネットで検索すれば出てきます．
また，使用するパッケージもインストールする必要があります．
</aside>


# 調査資料の取り扱い

- Tidyな形式で保存
- パソコンへの入力方法
- データの変換

<aside class="notes">
調査資料をパソコンに保存するときに重要なことは，Tidyな形式で保存することです．
人間が理解しやすい植生調査表のような形式は，パソコンには理解しづらいためです．
また，植生調査に関する資料では，地点, 組成, 種と全く異なる形式のものがあり，これらは別々に保存します．
詳細は別途説明します．
場合によっては被度のような量的データを変換する必要があります．
</aside>

## Tidyとは

- 1つの変数が1つの列
- 1つの観測が1つの行
- 1つのタイプの観測群が1つの表
- 1つの値が1つのセル
- Hadley (2014)

<aside class="notes">
Tidyとは，整然としたという意味で，データがパソコンが理解しやすい状態に整理されていることを意味します．
言葉だけみてもわかりにくいので，Excelなどのスプレッドシートに地点情報を入力するとします．
1つの変数が1つの列とは，A列に地点名が，B列に調査日をそれぞれ入力した状態です．
1つの観測が1つの行とは，2行目に1地点目の情報である地点名，調査日，緯度，軽度などを入力した状態です．
なお，1行目には項目名を入力するのが一般的です．
1つのタイプの観測群が1つの表とは，地点情報と組成の情報を別々のシートに入力した状態です．
1つの値が1つのセルとは，A2のセルには1つの値のみが入っている状態です．

Hadley(2014)をご覧ください．
</aside>

## Tidy vs Messy

"Happy families are all alike; <br>
every unhappy family is unhappy in its own way."<br>
— Leo Tolstoy

"Tidy datasets are all alike, <br>
but every messy dataset is messy in its own way."<br>
— Hadley Wickham

<aside class="notes">
トルストイの小説『アンナ・カレーニナ』の冒頭に"Happy families are all alike; every unhappy family is unhappy in its own way."という言葉があります．
データも同じで，Hadley Wickham氏は"Tidy datasets are all alike, but every messy dataset is messy in its own way."と述べています．
</aside>

## Messy data

```{r messy}
tidyr::table2
```

<aside class="notes">
これはmessyデータの例です．
このデータは結核症例数を示したものです．
type列にcases(罹患数)とpopulation(人口)という2つの項目があり，その数値がcount列にある点でtidyではありません．
本来は，casesとpopulationは項目名であり，それぞれが別の列に配置されるべきです．
</aside>

## Tidy data

```{r tidy}
tidyr::table2 |>
  tidyr::pivot_wider(
    c(country, year), 
    names_from = type, 
    values_from = count)
```

<aside class="notes">
これはtable2のデータを`tidyr::pivot_wider()`でtidyに整理したものです．
</aside>

## データの種類

- 地点：地点, 緯度, 経度, 標高, 日時, ...
- 組成：地点, 階層, 種名, 被度, ...
- 種：種名, 科, 生活型, 機能型, ...

<aside class="notes">
地点データには, このほかに地形, 天候などもあります．
組成データには, このほかに植物の状態(実生, 開花の有無)などもあります．
種データには, このほかに系統関係などもあります．
</aside>

## パソコンへの入力

- 1行目は項目名
- 空の行，空の列，空のセルはつくらない
- テキストファイル(CSV or TSV)で保存を推奨
  - 誤変換を防ぐ
  - 再利用が容易
- スプレッドシートでの保存
  - 組成, 地点, 種を別シートに入力
  - 文字列として保存(誤変換対策)

<aside class="notes">
調査資料を解析するときには，パソコンにデータを入力します．
入力には，Excel等のスプレッドシートを使うのが楽です．
ただし，入力時の注意点が主に3つあります．
1つ目は，シートの1行目には項目名を入力することです．
2つ目は，空の行，空の列，空のセルはつくらないことです．
特に，見やすさを考慮して1行目や1列目を空けたりするかもしれませんが，これは不要です．
空けないようにしてください．
また，欠損値を空のセルにしたりするかもしれません．
空のセルは，後から見たときに欠損値か入力漏れか判別できません．
欠損値の場合は，"NA"あるいは"-"のような文字列を入力してください．
使用する文字列は任意ですが，実際のデータに含まれないものを使います．
3つ目は，保存するときはCSV(Comma Separated Values，カンマ区切りのテキストファイル)あるいはTSV(Tab Separated Values，タブ区切りのテキストファイル)で保存することを推奨します．
CSVやTSVで保存したデータは，保存・読み込み時に誤変換が起こりにくいです．
文字コードは，UTF-8が一般的です．
また，CSVやTSVはOSによらず読み込み可能ですので，再利用が容易です．

スプレッドシートで保存する際には，組成, 地点, 種を別シートに入力してください．
また，セルの書式を文字列にしておくと，誤変換しにくいでしょう．
</aside>

## データ変換

- Braun-Blanquetの階級値
- 百分率
- 在・不在
- 平方根
- 対数

```{r convert-value}
bb_scale <- c("5", "4", "3", "2", "1", "+", "r", "0")
percentage <- c(75, 50, 25, 10, 1, 0.1, 0.01, 0) # 百分率
percen_med <- (percentage + lag(percentage, default = 100)) / 2
percen_med[length(percen_med)] <- 0
pa <- purrr::map_dbl(percentage > 0, sum)
squared <- percentage^0.5
logged <- log10(percentage + 1) # +1: 1未満を正にするため
tibble::tibble(bb_scale, percentage, percen_med, pa, squared, logged)
```

<aside class="notes">
植生学では，どの地点に，どの種が，どの程度の量で生育していたのかを記録します．
地点や種は名義尺度ですので，そのまま記録します．
どの程度の量生育していたかは，量の測定と記録方法は多くの方法があります．
個体数を記録することもあれば，被度を記録することもあります．
ここでは，被度を記録するとします．
植物社会学では，被度をブラウン・ブランケの階級値を使うことが多いでしょう．
また，被度を百分率で記録することや有無のみを記録することもあります．
百分率のままでは差が大きすぎるときに，平方根や対数によってばらつきを小さくすることができます．

取得したデータを解析のために変換することもあります．
たとえば，階級の中央値への変換や，平方根や対数での変換です．

なお，優占度はここでは扱いません．
もちろん，未同定種や種の分類の問題はありますが．

生態調査法(鈴木時夫 p61)
星野(1991), 03479.pdf参照
</aside>

## 相対優占度

- 定義
  - nij：n地点における種iの地点jでの優占度
  - Nj：地点jの全種の優占度の合計<br>
  Nj = Σnij
  - Pij：地点jにおける種iの相対優占度算<br>
  Pij = nij / Nj

```{r propotion}
val <- c(4, 3, 2, 1)
val / sum(val)
```

<aside class="notes">
単純なデータ変換ではなく，相対値を求める変換として相対優占度の算出があります．
相対優占度とは，ある地点における出現種の優占度(出現量)の相対値で，全出現種の優占度の合計で各出現種の優占度を割ったものです．

ある地点に種aからdまでの4種が生息していたとして，優占度がそれぞれ4,3,2,1であったとします．
合計は10ですので，それぞれの相対優占度は0.4, 0.3, 0.2, 0.1です．
相対値に変換することで，地点ごとの優占度のばらつきを取り除きます．

なお，相対優占度は，多様性指数の計算や類似度の計算で利用します．
</aside>

## Hellinger変換

- 相対優占度の平方根

```{r propotion-square}
val <- c(4, 3, 2, 1)
proportion <- val / sum(val)
proportion ^ 0.5
```

<aside class="notes">
相対優占度を算出した後で平方根を取ることをHellinger変換といいます．
相対優占度によって地点間のばらつきを取り除き，Hellinger変換によって地点内のばらつきを小さくします．
Hellinger変換は，後述するクラスター分析で使用します．
</aside>

# 解析の種類

- 多様性指数：α, β, γ
- 分類：クラスター分析, TwinSpan, ...
- 序列化(Ordination)：PCA, DCA, nMDS, CCA, ...
- 指標種分析(ISA：Indicator Species Analsis)
- その他
  - Rarefaction Curve
  - 時系列分析
  - 分布モデル
  - ...

<aside class="notes">
植生調査試料の解析手法は多種多様です．
基本的な手法には，多様性指数の算出から，クラスター分析などを用いた分類，序列化，指標種分析があります．
Rarefaction Curve，時系列分析，分布モデルなどもあります．
目的によって解析手法は異なりますので，自分の研究でしたいことにあった手法を使ってください．
まずは書籍や論文を読んでどのような手法があるのか学んでください．

目的が明確にできているのなら，それをもとに生成AIに相談しても良いかもしれません．
ただし，基本的な考え方については理解することと，研究者自身の最終的な判断することが必要です．
</aside>

# 多様性指数

- α：地点内の多様性<br>
  - 1地点・単位面積あたりの種数
  - 均等度の考慮の有無
- γ：地域内の多様性
- β：地点間の多様性(類似度)
  - β = γ / α
  - β = γ - α
- 地点・地域の大きさは任意

<aside class="notes">
多様性指数は，生物群集の豊かさを数値化したものです．
種数だけでなく均等度を考慮した指数があります．
一般的に

</aside>

## α多様性

- 代表的な指数
  - 種数：S
  - Shannonの情報量：H'
  - Simpsonの均等度, 1 / d
  - Simpsonの均等度, 1 - d

<aside class="notes">
</aside>

## 計算方法

- d =  Σ(Pij)^2
  - 1 - D
  - 1 / d
- H' = -Σ(Pij・ln(Pij))

<aside class="notes">
</aside>

## dの計算

- 地点jで種a,b,c,d,eとも全て0.2のとき
  - Nj = 1.0
  - Pa = 0.2 / 1.0
  - 他種も同じ
  - d = 0.2^2 + 0.2^2 + 0.2^2 + 0.2^2 + 0.2^2

<aside class="notes">
</aside>

## dの計算

- 種Aが0.6,他が0.1のとき
  - Nj = 1.0
  - Pa = 0.6 / 1.0
  - Pb, Pc, Pd, Pe = 0.1 / 1.0
  - d = 0.6^2 + 0.1^2 + 0.1^2 + 0.1^2 + 0.1^2

<aside class="notes">
</aside>

## α多様性の個人的見解

- 基本情報としての種数
- 均等度考慮：1/dが理解しやすい
  - 最小値：1
  - 最大値：S(全種が均等)

<aside class="notes">
</aside>

# クラスター分析

- 概要
  - 地点(種)間の類似度を計算
  - 「近いもの」を結合していく
  - 類似度と結合方法によって結果が異なる
  - 横方向の並びは意味無し

<aside class="notes">
</aside>

## 類似度

- ユークリッド距離
- bray-curtis
- マンハッタン距離(碁盤の目の移動)
- correlation(相関係数)
- QS = 2a / (2a+b+c), Sorensen
- CC = a / (a+b+c), Jaccard

φ = (ad - bc) / ((a+b)(a+c)(b+d)(c+d))

<aside class="notes">
小林(1995)のp26
</aside>

## 結合方法

- 多種多様
- 代表的なもの
  - 最近隣法
  - 最遠隣法
  - 群平均法<br>
    非加重, 加重

<aside class="notes">
</aside>

## クラスター分析の個人的見解

- 地点や種を結びつけていくイメージ
- 1次元的
- 一般的な組み合わせ
  - Bray-curtis距離 + 非荷重群平均法
  - Hellinger距離 + Ward法 ("ward.D2")
- TwinSpanは他とちょっと違う

<aside class="notes">
</aside>

# 序列化, Ordination

- 手法は多種多様(代表的なもの)
  - PCA：主成分分析)
  - PCoA：
  - DCA：植生以外ではあまり使われない
  - nMDS：
  - CCA：長い環境軽傾度との対応
  - RDA：短い環境軽傾度との対応
- 類似度との組み合わせで結果が異なる

<aside class="notes">
</aside>
佐々木ほか(2015)p30

## PCA

- 主成分分析

<aside class="notes">
</aside>

## DCA

-  除歪対応分析

<aside class="notes">
</aside>

## nMDS

- 非計量多次元尺度法

<aside class="notes">
</aside>

## CCA

- 正準相関分析

<aside class="notes">
  # 生態学における序列化手法は、データの特性と解析の目的に合わせて進化してきました。初期の段階では、ユークリッド距離に基づく線形モデル（PCA、RDA）が中心でしたが、生態学データの非線形性、特に長勾配の普遍性が認識されるにつれて、非ユークリッド距離に基づく手法が主流となりました。
  # 現在、群集構造の全体像を把握し、ベータ多様性を測定する非制約型解析では、生態学的妥当性の高いBray-Curtis距離  を入力としたPCoAまたはNMDSが標準的な選択肢となっています。PCoAは、この非ユークリッド距離を計量的に表現する力を持ち、NMDSはその順序関係に対する堅牢性で優れています。一方、環境要因との関連をモデル化する制約型解析では、線形応答の仮定が成立する場合はRDAが、ユニモーダル応答の仮定が成立する場合、すなわち長勾配データにはカイ二乗距離  を基盤とするCCAが適用されます。
</aside>


## 序列化の個人的見解

- 2次元への位置づけ<br>
  本当は多次元だが, 実質的には2次元だけ
- Bray-Curtis距離 + PCoA or nMDS

<aside class="notes">
</aside>

# 指標種分析

- 特定のグループに特徴的に出現する種を抽出
- 量も考慮にいれる
- Dufrene and Legendre (1997)

<aside class="notes">
</aside>

## 指標値の計算

- 

<aside class="notes">
</aside>

# データ分析の実演

- パッケージの準備
- veganパッケージのデータ
- 前処理：かなり重要
- α多様性
- クラスター分析
- 序列化
- 指標種分析

<aside class="notes">
</aside>

## 参考URL

- https://matutosi.github.io/ecan/ とほぼ同じ内容
- https://matutosi.shinyapps.io/ecanvis/ でも実行可能

<aside class="notes">
</aside>

## 準備：パッケージのインストール

- tidyverse: プログラムを簡単に
- vegan: 植生データ解析の定番
- ecan: 各種関数を簡単に

```{r install-packages, eval = FALSE}
install.packages("tidyverse")
install.packages("ecan")
install.packages("vegan")    # ecanと同時にインストールされる
install.packages("ggdendro") # 図示で使用
install.packages("ggrepel")  # 図示で使用
```

1回実行すればOK

<aside class="notes">
</aside>

## 準備：パッケージの呼び出し

```{r, include = FALSE}
library(vegan)
library(ecan)

library(dplyr)
library(tidyr)
library(purrr)
library(tibble)
library(ggplot2)
```

```{r load-library, eval = FALSE}
library(vegan)
library(ecan)
library(tidyverse)
```

<aside class="notes">
</aside>

## dune.envデータ(地点)

```{r dune-env}
data(dune.env) # 地点
dune_env_df <- 
  tibble::tibble(dune.env) |> # A1, Moisture, Management, Use, Manure
  tibble::rownames_to_column("stand") |> # 地点名を列に変換
  print(n = 8) # 8行のみ
```

<aside class="notes">
</aside>

## duneデータ(組成)

```{r dune}
data(dune) # 組成
tibble(dune) |> # 0-9の値
  dplyr::select(1:5) |> # 5列のみ表示
  print(n = 8) # 8行のみ
```

<aside class="notes">
</aside>

## duneデータの変換

```{r dune-df}
dune_df <- 
  dune |>  # 組成表形式からdf形式に変換
  ecan::table2df(st = "stand", sp = "species", ab = "cover")
dune_df
```

<aside class="notes">
</aside>

## 種データ(ダミー)

```{r sp-dammy}
sp_dummy <- tibble::tibble(
  "species" = colnames(dune), 
  "dummy_1" = stringr::str_sub(colnames(dune), 1, 1), # 1文字目
  "dummy_6" = stringr::str_sub(colnames(dune), 6, 6)) # 6文字目
print(sp_dummy, n = 8)
```

<aside class="notes">
</aside>

## 結合

```{r join}
df <- 
    dune_df |>                       # 組成
    dplyr::left_join(dune_env_df) |> # 地点
    dplyr::left_join(sp_dummy)       # 種
```

<aside class="notes">
</aside>

## 結合：基本データの完成!

```{r, echo = FALSE, eval = FALSE}
  # コードの表示幅をもう少し長くできる?
```

```{r joined-show}
print(df, n = 8)
```

<aside class="notes">
</aside>

## α多様性(おさらい)

- s: 種数
- h: Shannon's H'
- d: Simpson's index (1 - D)
- i: Simpson's inverse (1 / D)

<aside class="notes">
</aside>

## α多様性の計算

```{r diversity}
div <- ecan::shdi(df)
print(div, n = 8)
```

<aside class="notes">
</aside>

## α多様性(地点を結合)

```{r diversity-add-st}
dune_env_df <- 
  dplyr::left_join(dune_env_df, div) # 地点を結合
```

<aside class="notes">
</aside>

## α多様性の平均値

```{r diversity-group}
dune_env_df |>
  dplyr::group_by(Management) |>
  dplyr::summarise_if(is.numeric, mean)
```


<aside class="notes">
</aside>

## α多様性の図示

```{r diversity-ggplot}
diversity_gg <- 
  dune_env_df |>
  ggplot2::ggplot(aes(x = Management, y = i)) + # 1 / d
  ggplot2::geom_boxplot(outlier.shape = NA) +  # 外れ値非表示
  ggplot2::geom_jitter(height = 0, width = 0.1) + 
  ggplot2::theme_bw() 
```

<aside class="notes">
</aside>

## α多様性の図示

```{r diversity-ggplot-show}
diversity_gg
```

<aside class="notes">
</aside>

## クラスター分析

```{r cluster}
cls <- 
  df |>
  ecan::df2table() |> # 組成形式に変換
  ecan::cluster(
    c_method = "average", # 非荷重群平均方
    d_method = "bray")    # Bray-Curtis距離
```


<aside class="notes">
</aside>

## クラスター分析の結果

```{r cluster-result}
cls
```

<aside class="notes">
</aside>

## クラスター分析結果の図示

```{r cluster-plot, eval = FALSE}
library(ggdendro)
ggdendro::ggdendrogram(cls)
```

<aside class="notes">
</aside>

## クラスター分析結果の図示

```{r cluster-plot-show, echo = FALSE}
  # echo = FALSEでコード非表示
  # include = FALSE # 実行のみで, コード・出力・図は非表示
library(ggdendro)
ggdendro::ggdendrogram(cls)
```

<aside class="notes">
</aside>

## クラスター分析(図示の準備)

```{r cluster-plot-group-prep}
indiv <- "stand"
group <- "Use"
cls_group <- ecan::cls_add_group(cls, dune_env_df, indiv = indiv, group = group)
```

<aside class="notes">
</aside>

## クラスター分析(グループ別で図示)


```{r cluster-plot-group}
ggdendro::ggdendrogram(cls_group)
```

<aside class="notes">
</aside>

## クラスター分析(グループ別で着色)

```{r cluster-plot-group-color}
cls_color <- stats::as.dendrogram(cls_group)
col <- cls_color(cls, dune_env_df, indiv = indiv, group = group)
  # dendextend::labels_colors(cls_color) <- gray(0)
```

<aside class="notes">
</aside>

## クラスター分析(グループ別で着色)

```{r cluster-plot-group-color-plot}
plot(cls_color)
dendextend::colored_bars(colors = col, cls_color, group, y_shift = 0,  y_scale = 3)
par(new = TRUE)
plot(cls_color)
```

<aside class="notes">
</aside>

## 序列化：nMDS

```{r nmds}
ord_nmds <- 
  df  |>
  df2table() |>
  ordination(o_method = "nmds")
```

<aside class="notes">
</aside>

## 序列化：地点の図示の準備

```{r nmds-plot-st-prep-data}
(ord_nmds_st <- ecan::ord_extract_score(ord_nmds, score = "st_scores"))
```
<aside class="notes">
</aside>

## 序列化：地点の図示

```{r nmds-plot-st-prep}
ord_nmds_st |>
  ggplot2::ggplot(aes(V1, V2, label = .data[["rowname"]])) +
  ggplot2::geom_text() +
  ggplot2::theme_bw()
```


<aside class="notes">
</aside>

## 序列化：種の図示の準備

ord_add_group()で抽出も実行

```{r nmds-plot-sp-prep}
indiv <- "species"
group <- "dummy_1"
ord_nmds_sp <- ecan::ord_add_group(ord_nmds, score = "sp_scores", df, indiv, group)
```

<aside class="notes">
</aside>

## 序列化：種の図示用のデータ

```{r nmds-plot-sp-prep-show}
ord_nmds_sp
```

<aside class="notes">
</aside>

## 序列化：種の図示

```{r nmds-plot-sp-plot}
ord_nmds_sp |>
  ggplot2::ggplot(aes(V1, V2, label = .data[[indiv]])) +
  geom_point(aes(col = .data[[group]]), alpha = 0.4, size = 7) +
  ggplot2::geom_text() +
  ggplot2::theme_bw()
```

<aside class="notes">
</aside>

## 指標種分析

`row_data = TRUE`でlabdsv::indval()のそのままの結果

```{r indval}
isa_res_raw <- ind_val(df, group = "Management", row_data = TRUE)
```

<aside class="notes">
</aside>

## 指標種分析の結果：種の出現頻度

```{r indval-raw-res-freq}
isa_res_raw$relfrq
```

<aside class="notes">
</aside>

## 指標種分析の結果：種の平均出現量

```{r indval-raw-res-abundance}
isa_res_raw$relabu
```

<aside class="notes">
</aside>

## 指標種分析の結果：指標値

```{r indval-raw-res-indval}
isa_res_raw$indval
```

<aside class="notes">
</aside>

## 指標種分析の結果：まとめ

```{r indval-raw-res-summary}
  # 最大値のクラス(区分), その指標値とp値
tibble(
  cls = isa_res_raw$maxcls, 
  ind_val = isa_res_raw$indcls, 
  p = isa_res_raw$pval)
```

<aside class="notes">
</aside>

## 指標種分析の結果：整理した結果

```{r indval-res}
group <- "Management"
(isa_res <- ind_val(df, group = group))
```

<aside class="notes">
</aside>

## 指標種分析の結果：

```{r indval-plot}
isa_res |>
   ggplot2::ggplot(aes(x = .data[[group]], y = .data[["ind.val"]],
             size = log(1 / (.data[["p.value"]] * 10)),
             label = .data[["species"]])) + 
    ggplot2::geom_point() + 
    ggrepel::geom_text_repel(aes(size = log(1 / (.data[["p.value"]] * 10), base = 5))) + 
    ggplot2::theme_bw() + 
    ggplot2::theme(legend.position = "none")
```

<aside class="notes">
</aside>

# 文献

- 原典の論文：細かな計算方法
- 書籍, 解説記事：全体的なこと

## 書籍

- 佐々木 雄大・小山 明日香・小柳 知代・古川 拓哉・内田 圭. 2015. 生物群集の構造と多様性の解析. 共立出版. 
- 小林 四郎. 1995. 生物群集の多変量解析. 蒼樹書房. 
  絶版．中古がネット書店に．
- 伊藤 秀三(編). 2003. 群落の組成と構造. 朝倉書店. 
  1977年に出版し, 絶版．2003年に復刊し, 絶版．
  中古がネット書店に．
- Wildi, Otto. 2017. Data Analysis in Vegetation Ecology, 3rd ed. Cabi.

## 個別の解説

- Hadley, W., 2014, Tidy data. Journal of Statistical Software, 59, 1-23.
- Dufrene, M. and Legendre, P. 1997. Species assemblages and indicator species: the need for a flexible asymmetrical approach. Ecol. Monogr. 67, 345-366.

## 解説記事

- 加藤 和弘. 1996. 生物群集の多変量解析とその地域環境計画への応用. ランドスケープ研究, 60, 46-55.
- 大垣俊一. 1999. 群集組成の多変量解析. Argonauta, 1, 15-26.
- 大垣俊一. 2008. 多様度と類似度、分類学的新指標. Argonauta. 15, 10-22.
- 土居 秀幸・岡村 寛. 2011. 生物群集解析のための類似度とその応用: Rを使った類似度の算出, グラフ化, 検定. 日本生態学会誌, 61, 3-20. 

## Rで自動化・効率化(宣伝)

- 松村 俊和. 2025. Rによる自動化・効率化レシピ集. 森北出版.
- https://github.com/matutosi/r-auto (サポートページ)
- https://www.amazon.co.jp/dp/4627858310/ (Amazon)
